【裁判字號】    98,訴,431
【裁判日期】    980619
【裁判案由】    詐欺等
【裁判全文】
臺灣基隆地方法院刑事判決          98年度訴字第431、565號
公  訴  人  臺灣基隆地方法院檢察署檢察官
被      告  丙○○
            甲○○
上列被告因詐欺等案件，經檢察官提起公訴（97年度偵字第3224
號、98年度偵字第204號）暨追加起訴（98年度偵緝字第161號、
98年度偵緝字第175號），本院判決如下：
    主  文
丙○○共同行使偽造私文書，足以生損害於他人，處有期徒刑肆
月，如易科罰金，以新台幣壹仟元折算壹日，減為有期徒刑貳月
，如易科罰金，以新台幣壹仟元折算壹日；又共同行使偽造私文
書，足以生損害於他人，處有期徒刑肆月，如易科罰金，以新台
幣壹仟元折算壹日。應執行有期徒刑伍月，如易科罰金，以新台
幣壹仟元折算壹日。
甲○○共同行使偽造私文書，足以生損害於他人，處有期徒刑肆
月，如易科罰金，以新台幣壹仟元折算壹日，減為有期徒刑貳月
，如易科罰金，以新台幣壹仟元折算壹日；又共同行使偽造私文
書，足以生損害於他人，處有期徒刑肆月，如易科罰金，以新台
幣壹仟元折算壹日。應執行有期徒刑伍月，如易科罰金，以新台
幣壹仟元折算壹日。緩刑參年。
    事  實
一、甲○○於民國94年間因頂讓火鍋店亟需資金，又為求收取會
    款之便利，故以其前夫丙○○之名義擔任合會會首，邀集丁○○、戊○○、謝尚諺、顏淑均等人參加為會員，連同會首
    共34人，開標期間自94年5月20日起至97年2月20日止，每月
    20日開標，標會地點在基隆市○○路85巷24號9樓之3（後改
    至基隆市○○區○○路第一味涮涮鍋），每會會款為新臺幣
    （下同）2萬元之互助會1個，採內標制，底標為2,000元，
    並由甲○○、丙○○二人共同負責主持標會、收取會款及交
    付合會金。嗣因甲○○經營火鍋店周轉不靈及積欠他人債務
    等緣故，竟與丙○○基於意圖為自己不法所有及行使偽造私
    文書之犯意聯絡，利用部分會員彼此不認識及未到場競標之
    機會，分別於96年1月20日及同年7月20日，由甲○○於空白
    標單上偽簽丁○○、戊○○（以蘇秀羚名義參加合會，惟合
    會單上編號20誤載為蘇秀翔）之署名，並填寫標金數額7,50
    0元、8,500元於標單上參與投標而行使之，於開標時佯稱分
    由丁○○、戊○○以最高標得標，足以生損害於全體活會會
    員（含被冒標者），並將冒標一情告知丙○○後，二人分別
    向各該期所有活會會員佯稱係丁○○、戊○○得標之不實訊
    息，及向仍屬活會會員之丁○○、戊○○偽稱係由其他會員
    得標，使所有活會會員（含被冒標者）陷於錯誤，而交付各
    該期會款予甲○○、丙○○，以此方式詐得如附表所示之會
    款（數額及計算方式均詳如附表所示），總計278,500元（
    即附表所示會款之總和），足生損害於丁○○、戊○○及其
    餘會員。嗣戊○○於96年11月20日欲投標時，甲○○告知該
    會份業已在未經其同意下遭冒標，始知上情。
二、案經丁○○、戊○○訴由臺灣基隆地方法院檢察署檢察官偵
    查起訴。
    理  由
甲、程序方面
    按一人犯數罪、數人共犯一罪或數罪、數人同時在同一處所
    各別犯罪者或犯與本罪有關係之藏匿人犯、湮滅證據、偽證
    、贓物各罪者，為相牽連案件；而於第一審辯論終結前，得
    就與本案相牽連之犯罪或本罪之誣告罪，追加起訴，且追加
    起訴，得於審判期日以言詞為之，刑事訴訟法第7條、第265
    條分別定有明文。本件檢察官於98年5月12日以追加起訴書
    ，對於被告甲○○所為上開犯行追加起訴，因檢察官認被告
    甲○○之犯行與其他經起訴之犯行，係屬數人共犯一罪之相
    牽連案件，且檢察官係於本院言詞辯論終結前，以書狀追加
    起訴，符合首揭法條之規定，是認檢察官追加起訴，於法要
    無不合。
乙、有罪方面
壹、證據能力方面
一、按被告以外之人於審判外之言詞或書面陳述，除法律有規定
    者外，不得作為證據；又被告以外之人於審判外之陳述，雖
    不符合刑事訴訟法第159條之1至第159條之4之規定，而經當
    事人於審判程序同意作為證據，法院審酌該言詞陳述或書面
    陳述作成時之情況，認為適當者，亦得為證據，而當事人、
    代理人或辯護人於法院調查證據時，知有上開不得為證據之
    情形，而未於言詞辯論終結前聲明異議者，視有前項之同意
    ，刑事訴訟法第159條第1項及第159條之5分別定有明文。本
    件證人丁○○、戊○○於檢察事務官詢問時所為之陳述，雖
    為被告本人以外之人於審判外之言詞陳述，然經本院於審判
    程序提示予被告並告以要旨，經被告表示無意見，且未聲明
    異議，又本院審酌上開證人訊問筆錄之記載，並無不正取供
    之情事，足認並無不當之情形，故就此等審判外言詞陳述作
    成時之情況，應認為適當，得援為本案證據。
二、另本件認定事實所引用之本件卷證所有文書證據，檢察官、
    被告並未主張排除前開書證之證據能力，且迄於本院言詞辯
    論終結前均未表示異議，本院審酌前開書證並無證據證明係
    公務員違背法定程序所取得，亦無刑事訴訟法第159條之4之
    顯有不可信之情況與不得作為證據之情形，本件認定事實所
    引用之本件卷證所有文書證據，亦均認為有證據能力。
貳、事實認定方面
一、上揭事實，業據被告丙○○、甲○○於偵查中及本院審理時
    坦承不諱，核與證人丁○○、戊○○等人於偵查時所證述情
    節相符，並有互助會會單2紙、丙○○與戊○○簽定之財損
    賠償和解書影本1紙在卷足資佐證。綜上，因認被告於本院
    審理時之任意性自白，與事實相符，可以採信。從而，本案
    事證明確，被告如本判決事實欄所載之行使偽造私文書、詐
    欺取財犯行，應堪認定。
二、按民間互助會已標取會款者（即一般所稱之死會），於標取
    會款後不問何人得標，至完會止，本有向會首按時交付會款
    （含標息）之義務，會首冒標會款時，除對於活會會員有冒
    標施詐（即佯稱某某人得標），使活會會員陷於錯誤，誤認
    係被冒標之人得標而交付會款，成立詐欺取財罪外，對於已
    標取會款之會員，因按時繳付會款本為其標取會款後之義務
    ，並無施詐或使其陷於錯誤可言，自無成立詐欺罪之餘地，
    是已標取會款之會員對於嗣後會首之冒標會款，不能認係詐
    欺之被害人（最高法院92年度台上字第1138號判決要旨參照
    ）。又按冒用他人名義書寫標單，以冒標他人之互助會，茍
    標單上除書寫被冒標者姓名及欲標取會款所出利息之金額外
    ，並書有「標單」之意旨，而就文義內容之本身，使人一見
    即知係投標會款之標單，該標單固係刑法第210條所稱之私
    文書；惟如僅在紙上書寫被冒標者之姓名及所出利息之金額
    ，就文義本身並不足以獨立表示一定用意之證明，如非依民
    間互助會之習慣，尚無從認定其上之文字，係用以表示該名
    義人願出所書金額之利息以標取互助會會款之證明者，則非
    刑法第210條所規定之私文書，而屬同法第220條第1項以文
    書論之準私文書（最高法院92年度台上字第7231號、94年度
    台上字第1439號判決意旨參照）。查被告丙○○供明其係在
    標單上記載「姓名」及「標金」之方式，假冒告訴人之名義
    參與投標，惟尚無從認定該標單上是否書有「標單」之意旨
    ，是依上揭判決意旨，本件標單顯係準私文書無疑。核被告
    丙○○、甲○○冒用丁○○、戊○○之名義，偽造標單，並
    持以行使，而詐取他人財物之犯行，均係犯刑法第216條、
    第210條、第220條第1項之行使偽造準私文書罪、第339條第
    1項之詐欺取財罪（2次行使偽造準私文書罪、2次詐欺取財
    罪）。被告2人就上開犯行間，有犯意聯絡及行為分擔，應
    論以共同正犯。被告2人先後2次偽造署押之行為，均係其等
    先後2次所犯偽造準私文書之部分行為，均不另論罪；偽造
    準私文書之低度行為，應為行使之高度行為所吸收，不另論
    罪。被告2人先後2次以一冒標行為詐取多人之財物，其各次
    詐欺取財行為，均係同時侵害多數活會會員之法益，係以一
    行為觸犯數詐欺取財罪，屬同種想像競合犯，依刑法第55條
    規定，其各次冒標行為均以一行使偽造準私文書及詐欺取財
    罪處斷。被告偽填標單並提交參與開標會員行使之目的，係
    在使被冒名之活會會員及其他活會會員陷於錯誤而給付財物
    ；亦即，被告同一行使偽造準私文書及詐欺取財之行為，並
    因而觸犯構成要件不相同之法條罪名，為異種想像競合犯，
    應從一較重之行使偽造準私文書罪處斷。被告如犯罪事實欄
    所示先後2次行使偽造準私文書之犯行，犯意各別，行為不
    同，應予分論併罰。
三、爰審酌被告2人素行尚佳，因週轉不靈，未經上開遭冒標會
    員之同意，即擅自以會首身分向其他活會會員偽稱由遭冒標
    會員以底標7,500元、8,500元之標息得標，而收取會款供己
    使用，行為殊不可取，及犯後坦承犯行，態度尚佳，並與各
    該遭冒標會員約定還款計畫達成和解，暨其因此詐得之金額
    等一切情狀，分別量處如主文所示之刑，併分別依刑法第41
    條第1項前段規定，就被告2人所犯如犯罪事實欄所示之行使
    偽造準私文書罪，諭知易科罰金之折算標準。又被告2人於
    96 年1月20日之行使偽造準私文書罪，係在96年4月24日之
    前，且合於中華民國96年罪犯減刑條例所定減刑之之要件，
    爰依該條第2條第1項第3款之規定，就被告2人於96年1月20
    日之行使偽造私文書罪，減輕其宣告刑二分之一，並均依刑
    法第41條第1項前段規定，諭知易科罰金之折算標準。再依
    刑法第51條第5款、第41條第1項前段規定，就被告如犯罪事
    實欄所示先後2次之行使偽造準私文書罪，合併定應執行之
    刑及易科罰金之折算標準，以資懲儆。
四、末查被告甲○○前未曾因故意犯罪受有期徒刑以上刑之宣告
    ，有臺灣高等法院被告前案紀錄在卷可參，本院審酌其於本
    院訊問時已深表悔悟，業已與告訴人丁○○、戊○○達成和
    解，告訴人丁○○、戊○○亦分別於偵查中及本院審理時表
    示原諒被告，願意給被告自新機會等語，此有臺灣基隆地方
    法院檢察署97年度交查字第272號偵查卷宗第59頁、本院訊
    問筆錄在卷可稽，相信被告已經由偵、審程序得到教訓，應
    無再犯之虞，因認所宣告之刑以暫不執行為適當，爰依新法
    第74條第1項第1款規定，併予宣告緩刑3年，以勵自新。又
    被告2人冒丁○○、戊○○名義書寫之標單，雖均為被告2人
    所有供犯罪所用之物，然因均未據扣案，兼以民間互助會於
    投標完成、確定得標會員後，標單通常均不保留，或由會首
    ，或由會員將之毀棄，此尚屬事理之常，並為公眾所週知之
    生活經驗，復無證據足證現仍存在而未滅失，為免日後執行
    困難，爰均不予宣告沒收。
據上論斷，應依刑事訴訟法第299條第1項前段，刑法第28條、第
210條、第216條、第220條第1項、第339條第1項，第55條、41條
第1項前段、第51條第5款、第74條第1項第1款，刑法施行法第1
條之1，中華民國九十六年罪犯減刑條例第2條第1項第3款、第7
條、第9條、第11條，判決如主文。
本案經檢察官乙○○到庭執行職務。
中    華    民    國    98    年    6    月    19    日
                  刑事第四庭審判長法  官    齊  潔
                                  法  官    周霙蘭
                                  法  官    何怡穎
以上正本證明與原本無異
如不服本判決應於收受本判決後10日內向本院提出上訴書狀，其
未敘述上訴理由者，並得於提起上訴後10日內向本院補提理由書
狀（均須按他造當事人之人數附繕本）「切勿逕送上級法院」。
中    華    民    國    98    年    6     月    19    日
                                  書記官    王月娥
附錄本案論罪科刑法條：
刑法第210條
偽造、變造私文書，足以生損害於公眾或他人者，處5年以下有
期徒刑。
刑法第216條
行使第210條至第215條之文書者，依偽造、變造文書或登載不實
事項或使登載不實事項之規定處斷。
刑法第339條第1項
意圖為自己或第三人不法之所有，以詐術使人將本人或第三人之
物交付者，處5年以下有期徒刑、拘役或科或併科1千元以下罰金
。
附表
┌──┬───────┬────┬─────┬───────────────┬──────┐
│編號│被冒標會員姓名│得標日期│標      金│詐欺所得（活會會員交付之會款總│左列詐欺    │
│    │              │        │（新臺幣）│額）                          │所得之總和  │
├──┼───────┼────┼─────┼───────────────┼──────┤
│ 一 │丁○○        │96.01.20│  7,500元 │（20,000－7,500）x（34-21+1） │267,000元   │
│    │              │(第21會)│          │  175,000元                   │            │
├──┼───────┼────┼─────┼───────────────┤            │
│ 二 │戊○○        │96.07.20│  8,500元 │（20,000－8,500）x（34-27+2） │            │
│    │              │(第27會)│          │  103,500元                   │            │
└──┴───────┴────┴─────┴───────────────┴──────┘


司法院資訊處製作；財團法人民間司法改革基金會備份。
